【裁判字號】    89,上易,1879
【裁判日期】    890919
【裁判案由】    違反著作權法
【裁判全文】
臺灣高等法院高雄分院刑事判決                  八十九年度上易字第一八七九號
    上  訴  人  乙○○
    即  被  告
    選任辯護人  蘇盈貴
右上訴人因違反著作權法案件，不服臺灣高雄地方法院八十八年度易字第一八一六號
中華民國八十九年九月十九日第一審判決（起訴案號：臺灣高雄地方法院檢察署八十
七年度偵字第一四二五六、第二八六七八號），提起上訴，本院判決如左：
      主  文
原判決關於意圖散布而持有侵害他人著作權之物及定執行刑部份，均撤銷。
乙○○連續以明知為侵害著作權之物，意圖散布而持有，侵害他人之著作權，累犯，
處有期徒刑參月，如易科罰金，以參佰元折算壹日，扣案之「慧星撞地球」、「終極
密碼戰」、「絕對目標」影碟片各壹片（均含字匣各壹片），均沒收。
其他上訴駁回。
第貳項撤銷改判部份所處之刑及第參項上訴駁回部份所處有期徒刑陸月，如易科罰金
，以參佰元折算壹日，扣案之「烈火終結令」影碟片壹片（含字匣壹片）沒收，應執
行有期徒刑柒月，如易科罰金，以參佰元折算壹日，扣案之「烈火終結令」、「慧星
撞地球」、「終極密碼戰」、「絕對目標」影碟片各壹片（均含字匣各壹片），均沒
收。
    事  實
一、乙○○曾於民國八十六年間，因違反著作權法罪，經本院判處有期徒刑三月，於
    八十七年一月二十一日執行完畢，猶不知悔改，其係高雄市苓雅區○○○路二十
    九號「五福影視社」之負責人，以從事影碟片之租售為業，明知不詳姓名之人販
    售之「烈火終結令」碟影片，係屬於美國曼德拉影片甲司（下稱曼德拉甲司）之
    視聽著作，且已授權香港友龍甲司取得上開著作在台灣地區經銷之獨家重製、出
    售、出租權利，再由香港友龍甲司授權予三本企業股份有限甲司（下稱三本甲司
    ），再由三本甲司授予德寶國際股份有限甲司（下稱德寶甲司），如未經著作財
    產權人曼德拉甲司之同意或授權，自美國或其他地區輸入上開視聽著作，係屬侵
    害著作權之物，仍於八十四年間，以新台幣（下同）一千三百元之價格，向該不
    詳姓名之人販入非法輸入之上開影碟片一片後，明知未經曼德拉甲司及德寶甲司
    之同意或授權不得擅自出租，仍基於概括犯意，自八十四年間某日起至八十七年
    年初某日止，連續在上開處所，以出租一次一百五十元之代價，出租上開碟影片
   （包含字匣一片）予不特定顧客觀賞牟利多次（起訴書誤載為擺置該影視社之架
    上抽屜內待出租），而侵害德寶甲司之著作財產權。又另行起意，明知「慧星撞
    地球」、「終極密碼戰」、「絕對目標」等影碟片，係屬於美國環球影片甲司（
    下稱環球甲司，起訴書誤載為美國派拉蒙甲司）之視聽著作，且已授權協和育樂
    股份有限甲司（下稱協和甲司）取得上開著作在台灣地區經銷之獨家重製、出售
    、出租權利，如未經著作財產權人環球甲司之同意，自美國或其他地區輸入上開
    視聽著作，係屬侵害著作權之物，仍基於意圖散布出售他人之概括犯意，於八十
    七年八月間，協和甲司之翁世達化名劉驥，以每片一千七百元至一千八百元之代
    價，向乙○○劃撥訂購「慧星撞地球」、「終極密碼戰」、「絕對目標」影碟片
    ，乙○○即以每片一千五百元之價格，向不詳姓名綽號「小明」之成年男子，購
    得自美國非法輸入之上開碟影片三片，俟八十七年十一月間取得上開碟影片後，
    再郵寄予化名劉驥之翁世達，以此方式，侵害協和甲司之著作財產權。嗣先於八
    十七年六月二十日下午四時二十分許，在上址為警查獲，並在櫃檯下面扣得「烈
    火終結令」ＬＤ一片及字幕匣一片等物；再於八十七年十一月間，翁世達收到上
    開「慧星撞地球」、「終極密碼戰」、「絕對目標」影碟片各一片（均含字匣各
    一片）後，始獲知上情，並扣得上開碟影片各一片（均含字匣各一片）。
二、案經德寶甲司、協和甲司訴由高雄市政府警察局新興分局移送及協和甲司訴由臺
    灣高雄地方法院檢察署檢察官偵查起訴。
    理  由
一、訊據上訴人即被告乙○○對於上開事實，固均不諱言，惟矢口否認違反著作權法
    犯行，辯稱：告訴人之告訴權均不合法；又依著作權法第四條第一款所定，外國
    人之著作合於規定，得依本法享有著作權，但條約或協定，經立法院決議通過者
    ，從其約定，復依中美著作權保護協定第十四條，明文約定，有關禁止平行輸入
    之主體，侷限於進口商，至於個人平行輸入，究係供輸入者個人非散佈之利用，
    或其意確為供散佈之利用，均非在處罰之列，是從中美著作權保護協定，我國相
    關著作權法之立法過程，至現行歐美有關平行輸入之理論與實務運作，本案均非
    犯罪行為；且美商環球甲司在英文授權書上簽名之人為該甲司之副總裁（Vice
    President），並非該甲司之法定代理人，自無代表該甲司簽訂授權契約之權力
    ；又三本甲司僅取得「烈火終結令」在台灣地區影碟片之甲開上映權及甲開播送
    權之授權使用，並未被授權「出租」權利，故自三本甲司授權取得權利之德寶甲
    司，無從再授權取得上開影碟片在台灣之「出租」權利；故本件德寶甲司、協和
    甲司均非犯罪被害人，並無告訴權云云。經查：
（一）上揭犯罪事實，業據告訴人德寶甲司之代理人張家禮、彭國光、謝榮進及協和
      甲司之代理人翁世達、黃小菁指訴綦詳，並有扣案之上開碟影片四片（含字幕
      匣四片）可佐，及現場照片四張、估價單及劃撥單等在卷可稽。
（二）而「烈火終結令」係美國曼德拉甲司享有著作財產權之視聽著作，並已授權香
      港友龍甲司取得在台灣地區經銷之獨家重製、出售、出租權利，再由香港友龍
      甲司授權予三本甲司，三本甲司再授予德寶甲司；又「慧星撞地球」、「終極
      密碼戰」、「絕對目標」等影碟片，係屬於美國環球甲司之視聽著作，且已授
      權協和甲司取得在台灣地區經銷之獨家重製、出售、出租權利等事實，有該曼
      德拉甲司、協和甲司出具之英文版權授權合約書暨中譯本各一份，及香港友龍
      甲司與三本甲司之合約書、三本甲司與德寶甲司之合約書各一份在卷可稽，上
      開影片並經告訴人德寶甲司、協和甲司取得授權後依法在國內送審核准，有我
      國行政院新聞局審查合格證明書五紙附卷可憑，足認德寶甲司、協和甲司在台
      灣地區就上開碟影片確有獨家之重製、出售、出租之權利。被告雖辯稱上開碟
      影片之著作財產權人為美商曼德拉甲司、環球影片甲司，告訴人德寶甲司、協
      和甲司僅授權取得利用上開著作之利用權，而未取得著作財產權，故非犯罪被
      害人，依法不得告訴云云，惟查所謂被害人，指因犯罪行為直接受害之人而言
      。著作財產權之讓與與著作財產權之授權利用，其權利內容不同，著作財產權
      之讓與，係著作財產權之擁有者因之而移轉，原著作財產權人之著作財產權移
      轉於受讓人；而著作財產權之授權利用，則係著作財產權仍屬於原著作財產權
      人所有，被授權人僅取得利用之權限，而非變成著作財產權人。簡言之，著作
      財產權之讓與具有類似物權移轉之性質，著作財產權之授權利用，原則上僅有
      債之關係。但著作財產權之授權利用，有專屬授權（ exclusive license）與
      非專屬授權（nonexclusive license）之分，非專屬授權，著作財產權得授權
      多人，不受限制，專屬授權，則係獨占之許諾，著作財產權人不得就同一內容
      更為授權第三人。本件告訴人德寶甲司、協和甲司所提曼德拉甲司、環球甲司
      之英文授權書暨中譯本，及香港友龍甲司與三本甲司之合約書、三本甲司與告
      訴人德寶甲司之合約書，載明該曼德拉甲司已授權香港友龍甲司在台灣地區獨
      家重製、出售及出租權利，香港友龍甲司再將上開專屬權利授予三本甲司，三
      本甲司再專屬授權予告訴人德寶甲司，及環球甲司授權協和甲司在台灣地區獨
      家重製、銷售、出租錄影節目帶與雷射碟影片及經銷此類碟影片之權利，顯見
      德寶甲司、協和甲司已分別取得美商曼德拉甲司、環球甲司之專屬授權利用，
      而重製、銷售及出租，均為發行之態樣，參諸民法第五百十六條第一項規定：
      「著作權人之權利，於契約實行之必要範圍內，移轉於出版人」及司法院二十
      六年院字第一六四八號解釋：「民法第五百十六條所指著作人之權利，其對於
      被害人提起訴訟之權，應解為係在其必要範圍內。又著作權法（舊）第二十三
      條所稱權利人，亦包括享有出版權之出版人在內，無論契約就此有無訂定，出
      版人均得對於侵害人提起訴訟」之旨意，茍被專屬授權人欠缺告訴權，則法律
      對被專屬授權人之保護將形同具文。是第三人如侵害著作權人授予被專屬授權
      人之權利，被專屬授權人即為直接被害人，自得依法提起告訴或自訴。故告訴
      人德寶甲司、協和甲司提起本件告訴，應屬合法。
（三）再查，按未經著作財產權人同意而輸入著件或其重製物者，除有著作權法第八
      十七條之一第一項所列第一至第五款情形外，視為侵害著作權，此為著作權法
      第八十七條所明定。被告雖辯稱：著作權法第四條第一款所定，外國人之著作
      合於規定者，得依本法享有著作權，但條約或協定，經立法院決議通過者，從
      其約定，復依中美著作權保護協定第十四條明文約定，有關禁止平行輸入之主
      體，侷限於進口商，至於個人平行輸入，究係供輸入者個人非散佈之利用，或
      其意確為供散佈之利用，均非在處罰之列，從中美著作權保護協定，我國相關
      著作權法之立法過程，乃至現行歐美有關平行輸入之理論與實務運作，本案均
      非犯罪行為云云。惟查姑勿論我國與美國所簽訂之中美著作權保護協定第十四
      條規定，有關禁止平行輸入之主體，是否侷限於所謂之「進口商」，尚有譯文
      上之爭議，而且該協定第四條第二項約定：「：：：賦予受保護人權利保障範
      圍及救濟方法，應符合本協定之規定，並遵照提供保護之一方領域內法律之規
      定」，蓋協定本身之條文，多屬原則性之規定，無法據以單獨為有效之執行，
      尚須依我國法令之規定，始能予以執行，而我國著作權法第八十七條第四款所
      定，未經著作財產權人同意，而輸入著作原件或重製物者，其處罰之對象係指
      「輸入者」，自無從限制解釋為「進口商」，是被告上開所辯，尚有誤會。
（四）又查，按當外國人為被害人，而授權代理人提出告訴時，究竟何人可代表法人
      提出刑事告訴，應依該外國甲司設立地之法律決定，而非依我國甲司法決定，
      業經法務部八十七年九月二十九日法87檢決字第００三四三六號函釋甚明，本
      件「慧星撞地球」、「終極密碼戰」、「絕對目標」視聽著作之著作財產權人
      美商環球甲司在英文授權書上簽名之人雖為該甲司之副總裁（Vice President
      ），而非該甲司之總裁（President），惟依美國環球甲司設立地即美國德拉
      瓦州甲司法第一百二十一條規定：「每一甲司及其經理、董事及股東，於對該
      甲司章程內所定目的或業務推廣或業務行為有所必要並有利之情形下，皆擁有
      並得行使本章或其他法律或甲司章程所賜予之權利及特權及其相關權利」，此
      有財團法人電影及錄影著作保護基金會八十九年七月十二日（八九）護著字０
      七一二號函附美國德拉瓦州甲司法第一百二十一條在卷可稽，與我國甲司法規
      定顯然有異，是被告以依我國甲司法規定，認美國環球甲司與告訴人協和甲司
      簽訂授權契約書之人僅為該甲司之副總裁，而非總裁，無權代表該甲司簽訂授
      權契約云云，亦有誤會。
（五）再查，觀諸美國曼德拉甲司與香港友龍甲司簽訂之英文授權書記載，美國曼德
      拉甲司已授權香港友龍甲司取得上開美國著作在台灣地區經銷之獨家重製、出
      售、出租之權利，至於香港友龍甲司與三本甲司簽訂之版權讓渡書，雖僅載明
      將上開著作在台灣地區之碟影片播映權全權委託三本甲司，惟版權讓渡書上之
      碟影片播映權後面又加註一括弧，其內記載：「包括：家庭專用播映權：：：
      」，而按視聽著作之授權範圍，一般概分為家用及甲用之權利，所謂家用即指
      視聽著作於家庭使用之權利，甲用則謂視聽著作於甲開場所使用之權利，而所
      謂「播映」，應指「播送」、「上映」，故所謂「家庭專用播映權」，應解釋
      為著作物之出租、出售權利而言，至於所謂「甲用播映權」則應解釋為著作物
      之甲開上映、播送權利；且告訴人德寶甲司又另行提出香港友龍甲司與三本甲
      司簽訂另一份較為詳盡之合約書，其上明確記載香港友龍甲司將上開視聽著作
      之出租權利獨家授權予三本甲司，此有上開合約書一紙在卷可憑，是被告辯稱
      三本甲司僅取得「烈火終結令」在台灣地區影碟片之甲開上映權及甲開播送權
      之授權使用，並未被授權「出租」權利，故自三本甲司授權取得權利之德寶甲
      司，無從再授權取得上開影碟片在台灣之「出租」權利云云，亦屬無據。
（六）綜上所述，被告上開所辯，均無可採，本件事證明確，被告之犯行洵堪認定。
二、核被告擅自出租「烈火終結令」碟影片之所為，係犯著作權法第九十二條所定擅
    自以出租方法侵害他人著作財產權罪；又出售「慧星撞地球」、「終極密碼戰」
    、「絕對目標」影碟片予告訴代理人並交付之所為，因其主觀上並無買受之意思
    ，故均尚未構成著作權法第八十七條第二款所定之「意圖營利而交付」者，惟被
    告既有出售之故意並持有之，即與同條款所定「意圖散布而持有」者相符，故應
    認被告此部分所為，均係犯著作權法第九十三條第三款違反第八十七條第二款明
    知為侵害著作權之物，意圖散布而持有罪。又被告先後多次以出租及意圖散布而
    持有之方法，侵害他人著作財產權，時間緊接，方法相同，觸犯構成要件相同之
    罪名，顯係基於概括之犯意反覆為之，應依連續犯規定，均論以一罪；被告所犯
    上開二罪，犯意各別，行為互殊，應予分論併罰，甲訴人認係想像競合犯，尚有
    未洽，附此敘明。又被告乙○○曾於民國八十六年間，因違反著作權法罪，經本
    院判處有期徒刑三月，於八十七年一月二十一日執行完畢，此據其供明在卷，並
    有台灣高雄地方法院檢察署刑案資料查註紀錄表一紙在卷可稽，其於五年以內再
    犯本件有期徒刑以上之本罪，為累犯，應依刑法第四十七條規定，加重其刑。
三、原審對上開擅自以出租方法侵害他人著作財產權罪部份，因而適用著作權法第九
    十二條、刑法第十一條前段、第五十六條、第四十七條、第四十一條、第三十八
    條第一項第二款、罰金罰鍰提高標準條例第二條之規定，並審酌被告為一己私利
    ，不知對他人之智慧財產權予以尊重看待，違反國際上普遍強調保護智慧財產權
    ，以期發揚人類精神創作之潮流，且已有一次違反著作權法前科紀錄，不知悔改
    ，再犯本件，惡性非輕等一切情狀，量處有期徒刑六月，如易科罰金以三百元折
    算一日，扣案之「烈火終結令」碟影片一片（含字匣一片），為被告所有供出租
    之物，應依刑法第三十八條第一項第二款規定，宣告沒收，其認事用法，均無不
    合，量刑亦屬適當。被告上訴意旨，否認犯罪，指摘原判決此部份不當，並無理
    由，應予駁回。
四、至原審對上開明知為侵害著作權之物，意圖散布而持有罪部份，予以論罪科刑，
    固非無見，惟查本罪依著作權法第一百條之規定，係屬告訴乃論之罪，而告訴乃
    論之罪以經合法告訴為追訴要件，本件「阿根廷別為我哭泣」一片係屬嘉禾電影
    有限甲司擁有著作權之視聽著作，然嘉禾電影有限甲司並未經合法告訴（僅由鄭
    慶明於警訊時聲明對被告提出告訴，然鄭慶明並未經嘉禾電影有限甲司合法授權
    ），自欠缺追訴要件，原審就「阿根廷別為我哭泣」部份一併予以審酌，尚有未
    洽，被告上訴意旨，否認犯罪，指摘原判決此部份不當，雖無理由，惟原判決既
    有上開可議，仍應由本院將原判決關於意圖散布而持有侵害他人著作權之物及定
    執行刑部份，予以撤銷改判，審酌被告已有違反著作權法前科，為一己私利，不
    知對他人之智慧財產權予以尊重看待，違反國際上普遍強調保護智慧財產權，以
    期發揚人類精神創作之潮流等一切情狀，量處有期徒刑三月，如易科罰金以三百
    元折算一日，扣案之「慧星狀撞地球」、「終極密碼戰」、「絕對目標」影碟片
    各一片（均含字匣各一片），均為被告所有供犯罪所用之物，應依刑法第三十八
    條第一項第二款規定，宣告沒收。
五、前述撤銷改判部份所處之刑及上訴駁回部份所處之刑，應依法定其應執行刑為有
    期徒刑柒月，如易科罰金，以參佰元折算壹日，扣案之「烈火終結令」影碟片、
    「慧星撞地球」、「終極密碼戰」、「絕對目標」影碟片各壹片（均含字匣各壹
    片），均沒收。
六、甲訴意旨另以：被告明知「阿根廷別為我哭泣」光碟片係屬於美國CINERGI PRO
    DUCTIONS甲司、「烈火終結令」影碟片係屬曼德拉甲司之視聽著作，且已授權嘉
    禾電影有限甲司、德寶甲司取得上開著作在台灣地區經銷之獨家重製、出售、出
    租權利，如未經著作財產權人之同意，自美國或其他地區輸入上開視聽著作，係
    屬侵害著作權之物，仍基概括之犯意，自八十七年年初某日起至八十七年六月二
    十日止，在上址出租「阿根廷別為我哭泣」、「烈火終結令」影碟片予不特定顧
    客觀賞，因認被告所為另涉犯著作權法第九十二條擅自以出租方法侵害他人著作
    財產權罪云云。惟查：（一）被告被查獲時，該「烈火終結令」碟影片係放置在
    櫃檯下方之地面上一節，業據被告供述在卷，並有現場照片一張附卷可稽，是該
    「烈火終結令」影碟片自八十七年年初某日之後，是否繼續出租，已非無疑，參
    以被告業已承認其出租行為，係自八十四年間某日起至八十七年年初某日一節，
    衡情倘被告係欲推諉出租罪責，其理應否認全部之出租行為，而非承認之前之出
    租行為，再否認之後之出租行為，是被告所辯其僅出租至八十七年年初某日一語
    ，洵非無據。準此，被告自八十七年年初某日之後，既無證據證明再繼續出租，
    則此部分行為即不構成犯罪。（二）又「阿根廷別為我哭泣」一片係屬嘉禾電影
    有限甲司擁有著作權之視聽著作，然嘉禾電影有限甲司並未經合法告訴（僅由鄭
    慶明於警訊時聲明對被告提出告訴，然鄭慶明並未經嘉禾電影有限甲司合法授權
    ），自欠缺追訴要件，已如前述，不得為實體審酌；綜上所述，此部份依法本應
    為無罪或不受理之諭知，惟甲訴人認此部份與前開論罪科刑部分，具有連續犯之
    裁判上一罪關係，故不另為無罪或不受理之諭知。
據上論斷，應依刑事訴訟法第三百六十八條、第三百六十九條第一項前段、第三百六
十四條、第二百九十九條第一項前段，著作權法第九十三條第三款、第八十七條第二
款，刑法第十一條前段、第二條第一項前段、第五十六條、第四十七條、第三十八條
第一項第二款、第五十一條第五、九款，修正後刑法第四十一條第一項、第二項，罰
金罰鍰提高標準條例第二條，判決如主文。
本案經檢察官林炳雄到庭執行職務。
中    華    民    國      九十      年       一       月      十八      日
                              臺灣高等法院高雄分院刑事第七庭
                                  審判長法官  王光照
                                        法官  黃仁松
                                        法官  黃憲文
右正本證明與原本無異。
不得上訴。
                                      書記官  黃玉珠
中    華    民    國      九十      年       一       月      二十      日
附錄：本判決論罪科刑法條：
著作權法第九十二條：
擅自以甲開口述、甲開播送、甲開上映、甲開演出、甲開展示、改作、出租或其他方
法侵害他人之著作財產權者，處三年以下有期徒刑，得併科新臺幣十五萬元以下罰金
。
著作權法第八十七條第二款：
有左列情形之一者，視為侵害著作權或製版權：
二、明知為侵害著作權或製版權之物，而散布或意圖散布而陳列或持有或意圖營利而
    交付者。
著作權法第九十三條第三款：
有左列情形之一者，處二年以下有期徒刑，得併科新臺幣十萬元以下罰金：
三、以第八十七條各款方法之一侵害他人之著作權者。
                                                                        Ｋ


司法院資訊處製作；財團法人民間司法改革基金會備份。
